臺灣高雄地方法院刑事判決　　　　　　　　　　　　九十二年度簡上字第七三號
　　上　訴　人
　　即　被　告　庚○○
　　　　　　　　丁○○
右列上訴人等因傷害案件，不服本院高雄簡易庭九十二年度簡字第四二九三號中華民
國九十二年十月二十九日第一審簡易判決（聲請簡易判決處刑案號：九十二年度偵字
第四二九三號），提起上訴，本院判決如左：
    主  文
原判決撤銷。
庚○○傷害人之身體，處有期徒刑貳月，如易科罰金，以參佰元折算壹日。
丁○○無罪。
    事  實
一、庚○○與戊○○二人同在高雄縣鳳山市○○路上「天公廟」戲台下擺設攤位販售
    飯、麵等熱食，因同業競爭關係，感情素來不睦。庚○○於民國九十二年六月一
    日上午九時三十分許，在上址端海產粥給客人時，被戊○○之腳勾到，致海產粥
    翻倒而燙到手，竟基於傷害人之身體之犯意，出手與戊○○拉扯，雙方進而互毆
    ，庚○○之女丁○○見狀即上前攔阻，並用手將二人撥開，戊○○心有不甘，再
    上前攻擊庚○○，二人又繼續互毆，庚○○並以牙齒咬戊○○之手部，致戊○○
    受有頭部腫脹二乘一點五公分、顏部抓破傷一乘零點五公分、一點五乘零點五公
    分、六乘零點一公分、鼻部溢血零點三乘零點二公分、左耳紅腫三乘二點五公分
    、前胸部抓破傷三乘零點七公分、一點五乘零點六公分、二乘零點三公分、一點
    五乘零點三公分、一點五乘零點三公分、左手背部咬破傷溢血二乘零點三公分、
    右上膊抓破傷三乘零點七公分、二乘零點五公分、頸前部抓破傷四乘零點三公分
    、一點五乘零點五公分、二點五乘零點二公分、四乘零點二公分、一乘零點四公
    分、頸後部抓傷三乘零點二公分等傷害。
二、案經戊○○訴由臺灣高雄地方法院檢察署檢察官偵查後聲請簡易判決處刑。
    理  由
壹、上訴人庚○○部分：
一、訊據上訴人即被告庚○○固坦承右揭與告訴人戊○○拉扯，進而互毆，導致告訴
    人受傷之事實，惟矢口否認有何傷害犯意，辯稱：伊在端粥時，告訴人故意踢伊
    ，伊因被粥燙到，順手推開告訴人，告訴人就打過來，伊為保護自己才與告訴人
    互毆，自己也有受傷，後來伊女兒丁○○將兩人拉開，告訴人又從後方拿椅子砸
    過來云云。經查：
（一）右揭被告庚○○因端粥時被告訴人之腳勾到，致海產粥翻倒而燙到手乙事，與
      告訴人發生拉扯，雙方進而互毆，被告庚○○並以牙齒咬告訴人之手部，導致
      告訴人受有前揭傷害之事實，業據被告庚○○於警詢、偵查及本院審理中均坦
      承不諱；核與被告丁○○於警詢、偵查及本院審理中之供述，及證人即被告庚○○之員工己○○、隔壁攤位老闆丙○○於本院審理中之證述均相符。此外，
      復有告訴人所提出之驗傷診斷書一紙及遭撕裂之上衣一件附卷可資佐證，足認
      被告庚○○此部分自白與事實相符，應堪採信。至告訴人於警詢及偵查中指訴
      遭被告庚○○拿椅子毆打乙節，雖與證人即告訴人之員工乙○○於警詢、偵查
      及本院審理中之證述相符，惟被告庚○○否認有此行為，且在場之被告丁○○
      、證人己○○及丙○○等人均陳稱未目睹此事；，參以證人乙○○與告訴人有
      主僱之誼，所為證詞難免有偏頗之虞；再衡之被告庚○○既已坦承與告訴人互
      毆之行為，設若其確有拿椅子作為攻擊工具，實無必要加以否認，綜上論述，
      本院認告訴人此部分指訴尚有可疑，並不足採。
（二）被告庚○○雖否認有傷害犯意，並以前詞置辯，且提出其就醫之診斷證明書一
      紙及遭撕裂之圍裙一件為證。惟按正當防衛必須對於現在不法之侵害始得為之
      ，侵害業已過去，即無正當防衛可言。至彼此互毆，又必以一方初無傷人之行
      為，因排除對方不法之侵害而加以還擊，始得以正當防衛論。是以侵害已過去
      後之報復行為，與無從分別何方為不法侵害之互毆行為，均不得主張防衛權，
      最高法院著有三十年上字第一０四０號判例可資參照。依前揭告訴人之驗傷診
      斷書之記載，告訴人之傷勢遍及頭部、顏部、鼻部、左耳、前胸部、左手背部
      、右上膊、頸前部、頸後部等部位共有二十處之腫脹、抓破傷、溢血、紅腫、
      咬破傷、抓傷等傷害，設若被告庚○○僅單純對告訴人之攻擊行為加以還擊，
      並無進一步攻擊告訴人之行為，告訴人當不致於受有全身多處之傷害，顯見被
      告庚○○確係因不滿在端粥時被告訴人之腳勾到，致海產粥翻倒而燙到手乙事
      ，而基於傷害人之身體之犯意，與告訴人拉扯，進而互毆，致彼此均受有傷害
      ，揆諸前開判例說明，自與正當防衛之要件不符。是被告庚○○前揭所辯，不
      足採信。被告庚○○之傷害犯行，堪以認定。
二、核被告庚○○所為，係犯刑法第二百七十七條第一項之傷害罪。原審判決據以論
    罪科刑固非無見，惟告訴人所受傷害係被告庚○○一人所造成（理由詳如後述）
    ，是被告庚○○就上開犯行與被告丁○○間即無何共犯關係可言，原判決認被告
    庚○○與被告丁○○為共同正犯即有可議之處；且原判決認定被告庚○○持椅子
    攻擊告訴人之事實，亦有未洽，業如前述。上訴人庚○○仍執前詞提起上訴雖無
    理由，然原判決既有瑕疵，自應由本院將原判決撤銷改判。爰審酌被告庚○○因
    細故而與告訴人互毆，致告訴人受有全身多處之傷害，迄今未與告訴人達成和解
    ，誠屬不該，惟念其並無前科，有臺灣高等法院被告全國前案紀錄表一份在卷可
    佐，素行良好，犯後並坦承客觀犯罪事實，且因互毆自身亦受有傷害等一切情狀
    ，量處如主文所示之刑，並諭知易科罰金之折算標準。
貳、上訴人丁○○部分：
一、本件聲請簡易判決處刑意旨略以：被告丁○○之母即被告庚○○與告訴人戊○○
    同在高雄縣鳳山市○○路上「天公廟」戲台下擺攤販售飯、麵等熱食，二人因同
    業競爭關係，感情素有不睦，被告庚○○於九十二年六月一日上午九時三十分許
    ，在上址端海產粥給客人時，被告訴人之腳勾到，致海產粥翻倒而燙到手，被告
    丁○○竟與被告庚○○共同基於傷害人之身體之犯意聯絡，共同拿椅子毆打告訴
    人，致告訴人受有頭部腫脹二乘一點五公分、顏部抓破傷一乘零點五公分、一點
    五乘零點五公分、六乘零點一公分、鼻部溢血零點三乘零點二公分、左耳紅腫三
    乘二點五公分、前胸部抓破傷三乘零點七公分、一點五乘零點六公分、二乘零點
    三公分、一點五乘零點三公分、一點五乘零點三公分、左手背部咬破傷溢血二乘
    零點三公分、右上膊抓破傷三乘零點七公分、二乘零點五公分、頸前部抓破傷四
    乘零點三公分、一點五乘零點五公分、二點五乘零點二公分、四乘零點二公分、
    一乘零點四公分、頸後部抓傷三乘零點二公分等傷害，因認被告丁○○涉犯刑法
    第二百七十七條第一項之傷害罪嫌。
二、按犯罪事實應依證據認定之，無證據不得認定犯罪事實，刑事訴訟法第一百五十
    四第二項條定有明文。又認定不利於被告之事實，須依積極證據，苟積極證據不
    足為不利於被告事實之認定時，即應為有利於被告之認定，更不必有何有利之證
    據。另刑事訴訟法上所謂認定犯罪事實之證據，係指足以認定被告確有犯罪行為
    之積極證據而言，該項證據自須適合於被告犯罪事實之認定，始得採為斷罪資料
    （最高法院三十年上字第八一六號判例、最高法院二十九年上字第三一０五號判
    例要旨參照）。又告訴人之指訴，本以使被告受刑事訴追或處罰為目的，故其陳
    述是否與事實相符，自應調查其他證據，以資審認，苟其所為攻擊之詞，尚有瑕
    疵，則在此瑕疵未予究明以前，即不能遽採為斷罪之基礎（最高法院六十九年台
    上字第一五三一號判決要旨參照）。
三、公訴人認被告丁○○涉有上開犯行，係以告訴人之指訴、證人乙○○之證述，及
    驗傷診斷書一紙附卷為其論罪之依據。訊據被告丁○○堅詞否認上開犯行，辯稱
    ：伊只有勸架，幫忙把告訴人及被告庚○○拉開，沒有傷害告訴人等語。經查，
    告訴人固於警詢及偵查中指訴遭被告丁○○咬傷左手腕、撕破衣服及拉扯頭髮等
    情，而證人乙○○亦於警詢、偵查及本院審理中證稱目睹此事，惟查：
（一）被告庚○○與告訴人互毆乙情，業據被告庚○○、丁○○供述及證人己○○、
      丙○○證述明確，並有前揭被告庚○○之診斷證明書一紙、遭撕裂之圍裙一件
    、告訴人之驗傷診斷書、遭撕裂之上衣一件為證，然證人乙○○卻於本院審理
      中證稱：只有看到告訴人被打，告訴人並未還手等語，足見證人乙○○作證內
      容明顯偏袒告訴人一方，就告訴人之被害情節難免有誇大之嫌，尚難遽以採信
      。
（二）據證人己○○於本院審理中證稱：我煮好粥後交給老闆娘（即被告庚○○），
      是告訴人踢老闆娘，粥就翻倒，客人就嚇到走了，接著她們二人就打起來，我
      只在那裡看，後來上訴人張（即被告丁○○）去拉開，二人都稍微受傷，拉開
      後，告訴人還拿椅子要砸老闆娘，二人又空手打起來，老闆娘沒有拿椅子砸她
      。老闆娘有咬告訴人，咬她手，因為告訴人拉她頭髮不放，告訴人用手打老闆
      娘，也有踢她。上訴人張沒有打告訴人，是用手撥開她們，說我們不和你打，
      是用手拉開她媽媽的手及告訴人的手，但拉不開，拉很久。告訴人的攤位請的
      人也有去拉開，她拉不開再去叫一位賣鱔魚的阿伯來勸架，但來的時候，已經
      打完。老闆娘的圍裙有破洞，告訴人我有看到她的衣服破等語。
（三）另證人丙○○於本院審理中亦證稱：我看到上訴人黃（即被告庚○○）端粥出
      去，有翻倒，溢出來，她們二人就打起來，她女兒過來拉開，拉開後，告訴人
      又過來打，兩個人又打起來。我在她們前面，只看到她走出去，粥倒出來，不
      清楚為何粥會倒。上訴人張沒有打告訴人，她只有把她們拉開，拉開後，告訴
      人不服氣，又衝過去打，這次兩個人打比較久，沒印象告訴人有無拿東西，我
      在旁邊看，不敢過去，她們在扭打，沒有看到誰咬告訴人，只看到她們在扭打
      ，拉扯。上訴人黃是圍裙破掉，她女兒頭髮散開，告訴人衣服破掉，告訴人有
      拉上訴人張，上訴人張說不要和她打，告訴人和上訴人黃都是用手拉對方衣服
      ，在那邊扯。第一次她們打時距離比較近，我沒有看到咬，第二次有打到地上
      ，有無咬我不知道，打到地上時，上訴人張也有去拉開她們，一直用手把她們
      撥開。第二次告訴人請的人有跑過去，後來又跑走。在互打的過程中，沒有看
      到有人拿椅子等語。
（四）經核證人己○○、丙○○前開證述所目擊之案發經過均大致相符，參以證人丙○○與被告庚○○、丁○○及告訴人三人均無利害關係，係中立之第三者，所
      為證詞應較為客觀可信，足認告訴人所受傷害確係與被告庚○○互毆所致，而
      被告丁○○僅有將告訴人及被告庚○○拉開，並未傷害告訴人之事實無訛。被
      告丁○○前揭所辯，應堪採信。
（五）綜上所述，本件既無證據佐證告訴人所指稱被告丁○○傷害告訴人乙節屬實，
      自難僅憑告訴人不利於被告丁○○之指訴，遽認被告丁○○之傷害犯行。此外
      ，本院復查無其他積極證據足資審認被告丁○○確有公訴人所指之傷害犯行，
      揆諸前揭說明，依法自應諭知被告丁○○無罪。原審未察遽予論罪科刑，容有
      未洽，被告丁○○上訴意旨以此指摘原判決不當，為有理由，應由本院將原判
      決撤銷，改諭知被告丁○○無罪。
四、末按檢察官聲請以簡易判決處刑之案件，經法院認為有第四百五十一條之一第四
    項但書之情形者，應適用通常訴訟程序審判之，刑事訴訟法第四百五十二條定有
    明文；且對於簡易判決之上訴，準用刑訴法第三編第一章及第二章之規定，管轄
    第二審之地方法院合議庭受理簡易判決上訴案件，應依通常程序審理。其認案件
    有刑訴法第四百五十二條之情形者，應撤銷原判決，逕依通常程序為第一審判決
    ，法院辦理刑事訴訟簡易程序案件應行注意事項第十四項亦規定詳盡。本件檢察
    官就被告丁○○涉犯傷害犯行聲請簡易判決處刑，經本院審理後，認被告丁○○
    被訴傷害應為無罪之諭知，已如前述，而有刑事訴訟法第四百五十一條之一第四
    項但書第三款之情形，故依前揭規定，此部分應由本院合議庭逕依通常程序審理
    後，自為第一審判決，附此敘明。
據上論斷，應依刑事訴訟法第四百五十二條、第四百五十五條之一第一項、第三項、
第三百六十九條第一項前段、第三百六十四條、第二百九十九條第一條前段、第三百
零一條第一項，刑法第二百七十七條第一項、第四十一條第一項，罰金罰鍰提高標準
條例第一條前段、第二條，判決如主文。
本案經檢察官甲○○到庭執行職務。
中      華      民      國    九十三    年      一      月     三十     日
                                  臺灣高雄地方法院刑事庭
                                        審判長法  官  黃三友
                                              法  官  涂裕洪
                                              法  官  王雅苑
右正本證明與原本無異。
被告庚○○部分不得上訴。
被告丁○○部分得上訴。
                                              書記官  黃琬婷
中      華      民      國    九十三    年      一      月     三十     日
附錄法條：刑法第二百七十七條第一項
中華民國刑法第二百七十七條
(普通傷害罪)
傷害人之身體或健康者，處三年以下有期徒刑、拘役或一千元以下罰金。
